臺灣高等法院刑事判決　　　　　　　　　　　　　　九十一年度上易字第七八七號
　　上　訴　人　臺灣板橋地方法院檢察署檢察官
　　被　　　告　乙○○
　　選任辯護人　劉明益
右上訴人因被告偽造文書案件，不服臺灣板橋地方法院九十年度易字第三八二三號，
中華民國九十一年一月三十一日第一審判決（起訴案號：臺灣板橋地方法院檢察署九
十年度偵字第一六四三五號）提起上訴，本院判決如左：
    主      文
原判決撤銷。
乙○○共同從事業務之人，明知為不實之事項，而登載於其業務上作成之文書，足以
生損害於他人，處拘役貳拾日，如易科罰金以參佰元折算壹日。
    事      實
一、乙○○為設於臺北市士林區○○○街○段一六七巷十六弄十二號一樓之皇宜實業
    有限公司（以下簡稱皇宜公司）負責人，明知丁○○（業經臺灣板橋地方法院九
    十一年度簡字第二四號判處有期徒刑四月，如易科罰金，以三百元折算一日確定
    ）雖曾為皇宜公司招攬業務，惟未領薪，非正式員工，竟與丁○○基於業務登載
    不實之犯意聯絡，於民國（下同）八十七年十月三十日，於其業務上作成之「員
    工在職證明書」上，虛偽登載：「茲證明員工丁○○君，民國○○○年○○月○
    日生，身分證字號（Ｚ000000000）自民國八十五年九月一日起即任職
    於本公司業務部經理至今」之不實事項。嗣由丁○○持該內容不實之「員工在職
    證明書」向遠東國際商業銀行汐止分行（以下簡稱遠東銀行）申請簡易消費貸款
    五十萬元，遠東銀行承辦人員因而陷於錯誤，誤認丁○○係皇宜公司業務經理之
    正式員工，日後將有足夠資力償還貸款，因而核准撥貸。嗣因丁○○未幾即無力
    償還該貸款，經遠東銀行電詢皇宜公司，並查得丁○○所申報之八十六年度個人
    綜合所得資料並無在皇宜公司支領任何薪資後始悉上情。
二、案經臺灣板橋地方法院檢察署檢察官自行簽分偵辦。
    理      由
壹、有罪部分：
一、訊據被告乙○○固坦承其係皇宜公司之負責人屬實，並陳稱關係人丁○○曾在皇
    宜公司擔任外務，僅為皇宜公司招攬客戶，並非該公司之正式員工等情不諱，惟
    矢口否認有何業務登載不實之犯行，辯稱：其雖曾交付以十行紙手寫之員工在職
    證明書給丁○○，是為了讓他在外招攬業務方便，以表徵代表皇宜公司接洽生意
    或投標之用，卷附丁○○向遠東銀行所提出之以打字方式所製作之員工在職證明
    書並非其所交付，卷附之員工在職證明書上之皇宜公司與其個人之印文雖與皇宜
    公司及其個人印章之印文極為相似，但尚有些許不同，顯係偽造，其完全不知丁
    ○○會持該偽造之在職證明書向遠東銀行申請貸款云云。
二、經查：
（一）丁○○是否曾於八十五年九月一日至八十七年十月間任職於皇宜公司乙節，經
      臺灣板橋地方法院檢察署檢察官函詢中央健康保險局及勞工保險局結果，均無
      丁○○在皇宜公司之投保資料，此有中央健康保險局台北分局健保北承三字第
      ０九０００二七六一六號函（參見板橋地檢署八十九年度偵字第一五一二六號
      卷第四五頁）及勞工保險局保承字第一００七四三０號函（參見同上卷第三九
      頁）在卷可參。且由前開中央健康保險局函覆稱：丁○○於八十六年間原未辦
      理全民健康保險加保，直至八十九年五月五日始親至台北縣板橋市公所以第六
      類地區人口辦理八十五年三月一日至八十八年五月二十日之投保手續；再經檢
      察官函詢丁○○於八十六年間申報綜合所得稅資料結果，其於該年度並無申報
      綜合所得稅之稅籍資料，亦有財政部台灣省北區國稅局台北縣分局北區國稅北
      縣徵第九０一二四六三八號函附卷可稽（參見同上卷第四０頁）。衡情茍丁○
      ○確係皇宜公司之業務經理，何以皇宜公司竟為幫丁○○辦理勞、健保事宜，
      丁○○對此影響彼權益甚鉅之事情亦毫無意見？是丁○○於八十五年九月一日
      至八十七年十月間並非皇宜公司之業務部經理，已足堪認定。
（二）次查，被告於歷次偵審訊問中均坦承：當時丁○○是來應徵做外務，沒有領薪
      ，是以件計酬云云。證人丙○○於本院訊問中亦證稱：彼有介紹丁○○到皇宜
      公司工作，大約在八十五、八十六年間，丁○○負責接業務及去現場施工，薪
      水是按件計酬，沒有底薪；因為只有內勤及外務人員才會投保，丁○○是按件
      計酬，所以未投保等語（參見本院卷附九十一年六月二十八日訊問筆錄）。由
      以上被告及證人之供詞，益證丁○○僅係臨時幫皇宜公司招攬業務、接洽生意
      ，根本並非該公司業務部經理至明，且此情亦為被告所明知。綜上，丁○○持
      向遠東銀行申請貸款之在職證明書上載明其任職於皇宜公司業務部經理乙節，
      其內容顯屬虛偽不實，要無疑義。
（三）再查，丁○○雖於原審訊問中證稱：被告確實另外有開立一張十行紙的在職證
      明書予伊，只是用去作別的用途云云（參見原審卷附九十一年一月三日訊問筆
      錄，第三七頁），惟並未交待究係作何用途，已有可疑；況伊於偵查中供稱：
      卷附在職證明書是伊在皇宜公司任職時由老闆所交付云云（參見板橋地檢署八
      十九年度偵字第一五一二六號卷附八十九年八月二十八日訊問筆錄，第二二頁
      正、反面），亦未見其有被告曾另行開立以十行紙手寫之在職證明書予伊之陳
      述，足證伊嗣後於原審所言，顯係為附和被告而臨時編織杜撰之說辭，自難採
      信。況徵之一般社會常情，在職證明書大都經引為向官方或商業機構辦理正式
      手續之用，於交洽生意之業務過程，無人會出示在職證明之可能；被告若為使
      丁○○招攬業務方便，以表徵其代表皇宜公司接洽生意，衡情僅需出示印有皇
      宜公司字樣之名片或職員識別證即可，斷無出示在職證明之必要；再查丁○○
      既非皇宜公司之員工，被告又豈能以十行紙手寫「在職證明」交付丁○○對外
      招攬生意？另查被告若確有另行交付手寫十行紙的在職證明書給丁○○，而丁
      ○○若欲向銀行申請貸款，衡情僅需將被告所親立之以十行紙手寫之在職證明
      書交予銀行承辦人員即可，丁○○又何須在未經被告同意下，自行或委託他人
      另行以電腦打字，偽造或盜用皇宜公司之大小章蓋於其上，增加自己之困擾與
      風險？是被告上開所稱曾另行交付手寫十行紙的在職證明書給丁○○，以作為
      身分證明之用云云，顯有悖於一般社會商務往來之經驗法則及論理法則，自無
      足採。
（四）至卷附在職證明書上皇宜公司大小章之印文，被告雖辯稱與真正之印文不同，
      應係出自他人偽造，惟經本院於調查庭中諭令被告將皇宜公司印鑑二枚蓋於空
      白紙上，並以肉眼比對結果，縱令二者在部分字體之筆觸有高低平齊之分，而
      交叉部分面積亦有大小粗細之別，亦應屬每次用印時，因力道之強弱，乃至文
      件下面襯墊物材質及所沾黏印泥多寡之不同所顯現之必然差異，尚難僅以此細
      微之差異，即遽以否認二者之同一性。此可觀之被告歷次所庭呈之其公司印章
      及其個人印章之印文，分別亦有高低平齊及大小粗細之別即明。復查，茍丁○
      ○方面有擅自偽造上揭皇宜公司之印章及被告印章之情形，衡情，只需隨意刻
      印有「皇宜公司」及「乙○○」字樣之任何字體之印章即可加以蓋用，何需花
      費心思按照「皇宜公司」及「乙○○」之前揭正式印章上之字體形式、大小、
      線條粗細去仿造刻印？又若丁○○方面茍有偽造偷刻「皇宜公司」及「乙○○
      」之印章，何以丁○○提出向遠東銀行申辦貸款之「皇宜公司」所發給之個人
      綜合所得稅扣繳憑單上竟未同時蓋用「皇宜公司」及「乙○○」之印章？蓋既
      然丁○○方面有擅自仿刻「皇宜公司」及「乙○○」之印章，衡情應會同時蓋
      用於申請貸款手續時附隨於員工在證明書交付予遠東銀行之丁○○於「皇宜公
      司」之八十六年度各類綜合所得稅之扣繳憑單上，如此豈不更足以以假亂真，
      達到詐騙遠東銀行之目的？然查惟獨卷附之員工在職證明書上蓋用有「皇宜公
      司」及「乙○○」之印文，「皇宜公司」所製發之丁○○之八十六年度各類綜
      合所得稅扣繳憑單上並無「皇宜公司」及「乙○○」之印文。凡此，得知卷附
      之員工在職證明書確係被告交付予丁○○至明。被告所辯前揭員工在職證明書
      上之「皇宜公司」及「乙○○」之印文係出自他人偽造云云，不足採信。該印
      文既確屬真正，而公司大小章又確為被告所保管，若謂被告就該紙在職證明書
      全然不知，孰人置信？況被告於檢察官初訊中曾坦承卷附之在職證明書係由其
      交給丁○○云云（參見板橋地檢署八十九年度偵字第一五一二六號卷附八十九
      年九月六日訊問筆錄，第二六頁反面），核與丁○○於偵、審歷次訊問中均供
      稱在職證明書為被告所交付等語相符，而該紙在職證明書上復蓋有皇宜公司大
      小章之印文，則在職證明書確係被告參與製作並交付丁○○應無疑義。
（五）綜上等情，本件事證已臻明確，被告業務登載不實之犯行堪以認定，應依法論
      科。
三、查被告明知丁○○並非皇宜公司之業務部經理，卻將：「茲證明員工丁○○君，
    民國○○○年○○月○日生，身分證字號（Ｚ000000000）自民國八十
    五年九月一日起即任職於本公司業務部經理至今」之不實事項，虛偽登載於其業
    務上作成之員工在職證明書上，嗣由丁○○持之向遠東銀行申請簡易消費貸款，
    使遠東銀行就丁○○之資力及償債能力為錯誤之評估而核准撥貸，自足以生損害
    於遠東銀行。核被告所為，係犯刑法第二百十五條業務登載不實文書罪。被告與
    丁○○就此部分有犯意聯絡及行為分擔，為共同正犯。又製作員工在職證明書，
    雖非共同被告丁○○之業務，惟其係與從事業務之皇宜公司負責人乙○○共同實
    施，依刑法第三十一條第一項規定，仍以共犯論。次查「在職證明書」，雖係用
    以證明服務單位之所在而屬刑法第二百十二條「關於服務之證書」，惟查刑法第
    二百十二條之特種文書，亦屬私文書或公文書之一種，僅因偽造此種文書，多屬
    為謀生及一時便利起見，其情節較輕，故刑法於第二百十條及第二百十一條外，
    另設特別減輕之第二百十二條規定，以為處斷上之特例。是刑法第二百十二條之
    罪，除行為客體之性質外，皆與第二百十條及第二百十一條所定偽造變造私文書
    罪或偽造變造公文書罪之要件相同，該條之「偽造」，必係出於「無製作權人假
    冒他人名義而為文書之製作」，始足當之，若係有權製作，縱其內容虛偽不實，
    亦不得以該罪相繩。公訴人認被告就在職證明書部分，係犯刑法第二百十二條偽
    造特種文書罪，容有誤會，爰在不妨害同一犯罪事實之前提下，變更檢察官所引
    應適用之法條。
貳、不另為無罪諭知部分：
一、公訴意旨另以：被告乙○○明知丁○○雖曾為皇宜公司承攬業務，惟未領薪，非
    業務部經理之正式員工，因蔡君急需用錢，卻無法取得扣繳憑單等資料向銀行申
    請簡易消費貸款，竟於八十七年十一月間，與丁○○基於偽造文書之犯意聯絡，
    偽造丁○○於八十六年間在皇宜公司任職之八十六年度各類所得扣繳暨免扣繳憑
    單（以下簡稱扣繳憑單）一張，由丁○○持之向遠東銀行申請簡易消費貸款五十
    萬元，遠東銀行承辦人員因而陷於錯誤，誤認丁○○日後將有足夠資力負責貸款
    ，因而核准撥貸。嗣因丁○○未幾即無力償還該貸款，經遠東銀行查得丁○○於
    八十六年度所得資料後，始悉上情，因認被告涉犯刑法第二百十五條之業務登載
    不實罪云云。
二、按犯罪事實應依證據認定之，無證據不得推定其犯罪事實，刑事訴訟法第一百五
    十四條定有明文；又按在訴訟上用以證明事實之證據，須於通常一般人均不致有
    所懷疑而得確其為真實之程度者，始得據以為有罪之認定，倘其證明尚未達到此
    程度，而有合理之懷疑存在，致無從為有罪之確信時，即應為之無罪判決，有最
    高法院七十六年台上字第四九八六號判例可資參照。
三、本件公訴人認被告有上開犯行，無非以共同被告丁○○在台灣板橋地方法院檢察
    署八十九年度偵字第一五一二六號偵查時供稱：扣繳憑單係乙○○交付云云，再
    經函詢中央健康保險局及財政部台灣省北區國稅局台北分局結果，證明丁○○確
    並未在皇宜公司任職為其依據。
四、惟查：訊據被告乙○○就扣繳憑單部分堅決否認有何業務上登載不實之犯行，辯
    稱：皇宜公司之會計帳，皆委託王昌元會計記帳事務所記帳及處理報稅事項，卷
    附之扣繳憑單與皇宜公司之扣繳憑單格式完全不同，況十月、十一月非報稅期間
    ，被告自無從取得空白之扣繳憑單開立予丁○○云云。
五、經查：
（一）共同被告丁○○固曾在台灣板橋地方法院檢察署八十九年度偵字第一五一二六
      號案件，於八十九年八月二十八日偵查時供稱：扣繳憑單是皇宜公司老闆交付
      云云（參見同卷第二二頁正、反面），然此不僅為被告乙○○所否認，即丁○
      ○於原審訊問時亦改稱：「˙˙˙至於扣繳憑單是因為我要辦理銀行貸款，所
      以委請代書處理，那扣繳憑單應該是代書幫我做的，我當時也不知道，因為我
      所有的貸款事宜都是代書幫我處理」等語（參見原審卷附九十一年一月三日訊
      問筆錄，第三六頁），是丁○○於偵查中之初供非無瑕疵可指，自難憑為認定
      被告此部分犯罪之證據。
（二）次查，卷附之扣繳憑單經提示證人即皇宜公司委任為該公司處理稅務會計業務
      之王昌元檢視後，亦否認上開扣繳憑單與渠為皇宜公司製作之扣繳憑單格式相
      符，並證稱：八十六年度皇宜公司並未提供丁○○的薪資所得資料予渠代為處
      理報稅等語明確（參見原審卷附九十一年一月十七日審判筆錄，第五六頁），
      且提出上開二份之扣繳憑單比較表在卷可稽（參見原審卷第六六頁）。是被告
      實無與丁○○共同偽造扣繳憑單之可能至為明確。
（三）另查卷附之扣繳憑單與皇宜公司之扣繳憑單格式完全不同，此有被告選任辯護
      人所提出九十一年元月三日答辯狀後附之比對說明（參見原審卷第四十七頁）
      足稽。衡情，茍卷附該紙扣繳憑單係被告所交付予丁○○，何以與皇宜公司之
      扣繳憑單格式完全不同，且其上竟未蓋用「皇宜公司」及「乙○○」之印文？
（四）綜合上情，共同被告丁○○之初供既有瑕疵而難採為被告不利之證據，復查無
      其他積極證據足證被告就扣繳憑單部分有何登載不實之犯行，應不能證明其犯
      罪。
六、原審就扣繳憑單部分，認以被告該部分之犯罪不能證明，核無違誤。檢察官上訴
    意旨以：證人丁○○於偵查中供稱該扣繳憑單為被告所交付，惟嗣於審理時則否
    認，改稱係一自稱「林世華」之男子所交付，惟復無法提出其年籍住址以供查證
    ，是否真有其人實有存疑；且丁○○於偵查中未曾為如此供述，其於審理時方始
    提出是否為圖卸責而為，有待查明；原審末以被告與證人丁○○非親非故，何以
    無償交付扣繳憑單予證人，與常情未符，然證人憑向遠東銀行貸款所填立徵信調
    查表，其上所載之皇宜公司名稱、地址、電話均為證人填具，此據證人於審理時
    證述明確，且告訴代理人甲○○於事後撥打該電話確係皇宜公司無誤，足認證人
    與皇宜公司有一定程度之密切關係，否則何以知悉其公司之基本資料？且證人是
    否無償由被告處受領扣繳憑單，亦未見原審查證，原審憑此未合常情推翻證人迭
    於偵審之證語，與經驗法則不合云云。惟查丁○○於偵查中之初供，既有前揭瑕
    疵，而丁○○與皇宜公司間，縱有一定程度之密切關係，亦難僅憑此認定扣繳憑
    單必係由被告所交付，是在無其他積極證據之情況下，實難認被告就扣繳憑單部
    分亦有登載不實之犯行可言，應認檢察官就此部分之上訴，並不足採。
七、末按商業會計法第七十一條第一款規定：「商業負責人、主辦及經辦會計人員或
    依法受託代他人處理會計事務之人員有左列情事之一者，處五年以下有期徒刑、
    拘役或科或併科新台幣十五萬元以下罰金：一、以明知為不實之事項，而填製會
    計憑證或記入帳冊者」；又按營利事業填報「各類所得扣繳暨免扣繳憑單」，係
    附隨其業務而製作，不得謂非業務上所掌之文書，最高法院七十年九月二十一日
    第九次刑事庭會議決議可資參照；而「各類所得扣繳暨免扣繳憑單」係商業本身
    有權自行製存，用以證明支薪及代扣或免扣所得稅事項之經過而為造具記帳憑證
    所根據之憑證，核屬商業會計法所定之內部原始商業「會計憑證」，有最高法院
    八十七年台上字第五六七號判決亦可憑參。另按商業會計法有關商業負責人以明
    知為不實之事項而填製會計憑證或記入帳冊罪為刑法第二百十五條業務上登載不
    實罪之特別處罰規定，依法條競合關係，應優先適用商業會計法之規定處斷，亦
    有最高法院九十年度上訴字第八五０號判決可資參照。是檢察官就本件被告偽造
    扣繳憑單部分，依刑法第二百十五條之規定提起公訴，尚有誤會。但因被告被訴
    偽造扣繳憑單部分，並無積極證據足資證明，即此即不生法院應依職權變更檢察
    官所誤引起訴法條之問題，併此指明。
參、原審以共同被告丁○○就任職皇宜公司之期間、是否領薪等細節證述不一，認其
    證言不足採信而遽為被告無罪之諭知，容有違誤。檢察官上訴意旨指摘及此，為
    有理由，自應由本院將原判決加以撤銷改判。爰審酌被告係公司行號之負責人，
    卻不知遵守商業往來之誠實信用原則，擅自出具內容不實之在職證明文件，供他
    人行使向銀行貸款之用，終致本件被害銀行於審查核貸過程發生錯誤，姑念被告
    無非出於助人之善意，且犯罪情節尚屬輕微，所生之損害不大及犯後態度等一切
    情狀，量處如主文第二項所示之刑，並諭知易科罰金之折算標準。至被告被訴偽
    造扣繳憑單部分，因不能證明其犯行成立，已如前述。惟因公訴人認此部份與前
    揭有罪部分具有裁判上一罪之關係，本院自毋庸另為無罪之諭知。
肆、據上論斷，應依刑事訴訟法第三百六十九條第一項前段、第三百六十四條、第二
    百九十九條第一項前段、第三百條，刑法第二十八條、第二百十五條、第三十一
    條第一項、第四十一條第一項前段，罰金罰鍰提高標準條例第一條前段、第二條
    ，判決如主文。
本案經檢察官覃正祥到庭執行職務。
中      華      民      國     九十一   年      八      月      十三    日
                                  臺灣高等法院刑事第九庭
                                      審判長法  官  李  文  成
              法  官  官  有  明
                                            法  官  周  盈  文
右正本證明與原本無異。
不得上訴。
                                            書記官  余  姿  慧
中      華      民      國     九十一   年      八      月      十三    日
附錄論罪科刑實體法條文：
刑法第二百十五條：
從事業務之人，明知為不實之事項，而登載於其業務上作成之文書，足以生損害於公
眾或他人者，處三年以下有期徒刑、拘役或五百元以下罰金。
